---
title: "Lab 4 - Árboles de Regresión"
author: "Jose Sanchez, Roberto Najera y Andre Pivaral"
date: "2026-03-24"
output:
  html_document:
    toc: true
    toc_float: true
    theme: flatly
    highlight: tango
    number_sections: true
---

```{r setup, include=FALSE}
knitr::opts_chunk$set(echo = TRUE, warning = FALSE, message = FALSE,
                      fig.width = 9, fig.height = 5)
```

# Introducción

SmartStay Advisors es una firma intermediaria que facilita la búsqueda y selección de propiedades en Airbnb para clientes corporativos y particulares. El objetivo de este laboratorio es construir un **árbol de regresión** para predecir el precio por noche de las propiedades, usando los mismos conjuntos de entrenamiento y prueba del laboratorio anterior (regresión lineal), y comparar su desempeño.

# Actividad 1: Conjuntos de Entrenamiento y Prueba

Se utilizan exactamente los mismos datos, semilla y partición que en el laboratorio anterior para garantizar comparabilidad entre modelos.

```{r instalacion-paquetes, include=FALSE}
# Instalar paquetes que no estén disponibles
paquetes <- c("tidyverse", "rpart", "rpart.plot", "scales", "knitr",
              "caret", "randomForest")
nuevos <- paquetes[!(paquetes %in% installed.packages()[, "Package"])]
if (length(nuevos)) install.packages(nuevos, repos = "https://cran.rstudio.com/")
```

```{r carga-librerias}
library(tidyverse)
library(rpart)
library(rpart.plot)
library(scales)
library(knitr)
```

```{r carga-datos}
load("listings_limpio.RData")

# Misma limpieza que lab 3
listings <- listings %>%
  mutate(price_num = as.numeric(gsub("[$,]", "", price)))

p1  <- quantile(listings$price_num, 0.01, na.rm = TRUE)
p99 <- quantile(listings$price_num, 0.99, na.rm = TRUE)

listings_clean <- listings %>%
  filter(!is.na(price_num),
         price_num >= p1, price_num <= p99,
         !is.na(review_scores_rating),
         !is.na(bedrooms),
         !is.na(accommodates))
```

```{r split}
set.seed(123)   # misma semilla que lab 3

datos_modelo <- listings_clean %>%
  select(price_num, accommodates, bedrooms, beds,
         review_scores_rating, reviews_per_month,
         minimum_nights, availability_365) %>%
  drop_na()

n           <- nrow(datos_modelo)
train_index <- sample(seq_len(n), size = 0.8 * n)

train_data <- datos_modelo[train_index, ]
test_data  <- datos_modelo[-train_index, ]

cat("Filas entrenamiento:", nrow(train_data), "\n")
cat("Filas prueba:       ", nrow(test_data),  "\n")
```

Los conjuntos de datos reproducen exactamente la partición usada en el laboratorio anterior (semilla `123`, 80 % entrenamiento / 20 % prueba).

---

# Actividad 2: Árbol de Regresión

Se construye un árbol de regresión con `rpart` usando todas las variables disponibles del dataset de modelado. El parámetro `cp = 0.001` permite que el árbol crezca con suficiente detalle antes de podarlo.

```{r arbol-construccion}
set.seed(123)

arbol_reg <- rpart(
  price_num ~ .,
  data    = train_data,
  method  = "anova",
  control = rpart.control(
    cp      = 0.001,   # complejidad mínima para dividir
    minsplit = 20,     # mínimo de observaciones para dividir un nodo
    maxdepth = 6       # profundidad máxima del árbol
  )
)
```

## Poda del árbol (selección de cp óptimo)

Para evitar sobreajuste se selecciona el valor de `cp` que minimiza el error de validación cruzada.

```{r poda}
# Tabla de complejidad
printcp(arbol_reg)

# cp óptimo: el que minimiza xerror
cp_optimo <- arbol_reg$cptable[which.min(arbol_reg$cptable[, "xerror"]), "CP"]
cat("\ncp óptimo:", round(cp_optimo, 6), "\n")

# Podar el árbol
arbol_podado <- prune(arbol_reg, cp = cp_optimo)
```

## Visualización del árbol

```{r visualizacion-arbol, fig.height=7, fig.width=11}
rpart.plot(
  arbol_podado,
  type    = 4,
  extra   = 101,
  under   = TRUE,
  fallen.leaves = TRUE,
  main    = "Árbol de Regresión – Precio por Noche (USD)",
  cex     = 0.7,
  box.palette = "Blues"
)
```

## Importancia de variables

```{r importancia-variables, fig.height=4}
importancia <- as.data.frame(arbol_podado$variable.importance)
importancia <- data.frame(
  variable    = rownames(importancia),
  importancia = importancia[, 1]
) %>%
  arrange(desc(importancia)) %>%
  mutate(importancia_rel = round(importancia / sum(importancia) * 100, 1))

kable(importancia,
      col.names = c("Variable", "Importancia absoluta", "Importancia relativa (%)"),
      caption   = "Importancia de variables en el árbol de regresión")

ggplot(importancia, aes(x = reorder(variable, importancia_rel), y = importancia_rel,
                        fill = importancia_rel)) +
  geom_col(show.legend = FALSE) +
  geom_text(aes(label = paste0(importancia_rel, "%")), hjust = -0.1, size = 3.5) +
  coord_flip() +
  scale_fill_gradient(low = "#AED6F1", high = "#1A5276") +
  scale_y_continuous(expand = expansion(mult = c(0, 0.15))) +
  labs(title  = "Importancia Relativa de Variables – Árbol de Regresión",
       x = NULL, y = "Importancia (%)") +
  theme_minimal()
```

---

# Actividad 3: Predicción y Análisis de Resultados

## Predicciones sobre el conjunto de prueba

```{r predicciones}
pred_arbol <- predict(arbol_podado, newdata = test_data)

rmse_arbol <- sqrt(mean((test_data$price_num - pred_arbol)^2))
mae_arbol  <- mean(abs(test_data$price_num  - pred_arbol))
r2_arbol   <- cor(test_data$price_num, pred_arbol)^2

cat("=== Métricas del árbol de regresión (conjunto de prueba) ===\n")
cat("RMSE:", round(rmse_arbol, 2), "\n")
cat("MAE: ", round(mae_arbol,  2), "\n")
cat("R²:  ", round(r2_arbol,   4), "\n")
```

## Comparación con los modelos de regresión lineal (lab 3)

```{r comparacion-modelos}
# Métricas de referencia del laboratorio anterior (regresión lineal)
metricas_lab3 <- tibble(
  Modelo = c("Regresión Simple", "Regresión Múltiple", "Stepwise (AIC)",
             "Modelo Final", "Ridge", "Lasso", "ElasticNet"),
  RMSE   = c(131.07, 116.88, 116.88, 117.01, 116.91, 117.52, 116.89),
  MAE    = c( 88.15,  77.42,  77.42,  77.52,  77.47,  77.98,  77.44),
  R2     = c(  0.14,   0.24,   0.24,   0.24,   0.24,   0.23,   0.24)
)

comparacion <- metricas_lab3 %>%
  add_row(
    Modelo = "Árbol de Regresión",
    RMSE   = round(rmse_arbol, 2),
    MAE    = round(mae_arbol,  2),
    R2     = round(r2_arbol,   4)
  ) %>%
  arrange(RMSE)

kable(comparacion,
      col.names = c("Modelo", "RMSE", "MAE", "R²"),
      caption   = "Comparación de modelos – Conjunto de prueba")
```

## Gráfico: Predicho vs Real

```{r pred-vs-real, fig.height=5}
df_pred <- data.frame(
  Real    = test_data$price_num,
  Predicho = pred_arbol
)

ggplot(df_pred, aes(x = Real, y = Predicho)) +
  geom_point(alpha = 0.25, color = "#2E86C1", size = 0.9) +
  geom_abline(slope = 1, intercept = 0, color = "#C0392B",
              linewidth = 1, linetype = "dashed") +
  scale_x_continuous(labels = dollar) +
  scale_y_continuous(labels = dollar) +
  labs(title  = "Predicho vs Real – Árbol de Regresión",
       subtitle = paste0("R² = ", round(r2_arbol, 3),
                         " | RMSE = $", round(rmse_arbol, 1),
                         " | MAE = $", round(mae_arbol, 1)),
       x = "Precio real (USD)", y = "Precio predicho (USD)") +
  theme_minimal()
```

## Distribución de residuos

```{r residuos, fig.height=4}
df_pred$residuo <- df_pred$Real - df_pred$Predicho

ggplot(df_pred, aes(x = residuo)) +
  geom_histogram(bins = 60, fill = "#2E86C1", color = "white", alpha = 0.85) +
  geom_vline(xintercept = 0, color = "#C0392B", linewidth = 1, linetype = "dashed") +
  scale_x_continuous(labels = dollar) +
  labs(title  = "Distribución de Residuos – Árbol de Regresión",
       x = "Residuo (Real - Predicho)", y = "Frecuencia") +
  theme_minimal()
```

## Análisis del desempeño

```{r analisis-texto, results='asis'}
cat(paste0(
  "El árbol de regresión obtuvo un **R² = ", round(r2_arbol, 3),
  "**, un **RMSE = $", round(rmse_arbol, 1),
  "** y un **MAE = $", round(mae_arbol, 1), "** en el conjunto de prueba.\n\n"
))
```

### ¿Qué tal lo hizo el árbol?

El árbol de regresión presenta las siguientes características frente a los modelos lineales del laboratorio anterior:

- **Variable más importante**: `accommodates` concentra la mayor parte de las divisiones del árbol, seguida de `bedrooms`. Esto es consistente con los coeficientes más significativos de la regresión lineal múltiple, confirmando que el tamaño del alojamiento es el principal predictor del precio.

- **Capacidad predictiva**: El R² del árbol es comparable al de los modelos lineales (~0.24). Esto indica que el árbol no mejora sustancialmente la varianza explicada, lo cual es esperable cuando las relaciones entre variables son aproximadamente lineales.

- **RMSE y MAE**: Los errores absolutos del árbol son similares a los modelos de regresión lineal. El precio tiene alta variabilidad intrínseca (outliers, temporada, ubicación no capturada) que limita el R² de cualquier modelo sobre estas variables.

- **Ventaja interpretativa**: A diferencia de la regresión lineal, el árbol genera **reglas de decisión explícitas** (p.ej. *"si accommodates ≥ 6 y bedrooms ≥ 3 → precio promedio ≈ $X"*), lo que facilita la comunicación de resultados a clientes no técnicos de SmartStay Advisors.

- **Limitación principal**: El árbol produce predicciones constantes por hoja (escalones), lo que genera los patrones horizontales observados en el gráfico Predicho vs Real. Esto lo hace menos preciso que la regresión para valores intermedios de precio.

**Conclusión**: El árbol de regresión es una alternativa válida y más interpretable que los modelos lineales, con desempeño equivalente en este conjunto de datos. Para mejorar la predicción se recomendaría explorar métodos de ensemble como Random Forest o Gradient Boosting.

---

# Actividad 4: Comparación de Árboles con Distinta Profundidad

Se entrenan tres árboles adicionales variando únicamente el parámetro `maxdepth` (2, 4 y 10), manteniendo el resto de hiperparámetros constantes para aislar el efecto de la profundidad.

```{r arboles-profundidad}
set.seed(123)

# Árbol con profundidad 2
arbol_d2 <- rpart(price_num ~ ., data = train_data, method = "anova",
                  control = rpart.control(cp = 0.001, minsplit = 20, maxdepth = 2))

# Árbol con profundidad 4
arbol_d4 <- rpart(price_num ~ ., data = train_data, method = "anova",
                  control = rpart.control(cp = 0.001, minsplit = 20, maxdepth = 4))

# Árbol con profundidad 10
arbol_d10 <- rpart(price_num ~ ., data = train_data, method = "anova",
                   control = rpart.control(cp = 0.001, minsplit = 20, maxdepth = 10))

# Función auxiliar para calcular métricas
metricas_arbol <- function(modelo, datos, nombre) {
  pred  <- predict(modelo, newdata = datos)
  rmse  <- sqrt(mean((datos$price_num - pred)^2))
  mae   <- mean(abs(datos$price_num - pred))
  r2    <- cor(datos$price_num, pred)^2
  tibble(Modelo = nombre, RMSE = round(rmse, 2), MAE = round(mae, 2), R2 = round(r2, 4))
}

# Modelo podado de la Actividad 2 también se incluye para comparación completa
metricas_profundidad <- bind_rows(
  metricas_arbol(arbol_d2,      test_data, "Árbol profundidad 2"),
  metricas_arbol(arbol_d4,      test_data, "Árbol profundidad 4"),
  metricas_arbol(arbol_podado,  test_data, "Árbol podado (Act. 2, maxdepth=6)"),
  metricas_arbol(arbol_d10,     test_data, "Árbol profundidad 10")
) %>% arrange(RMSE)

kable(metricas_profundidad,
      col.names = c("Modelo", "RMSE", "MAE", "R²"),
      caption   = "Métricas por profundidad de árbol – Conjunto de prueba")
```

```{r visualizacion-profundidades, fig.height=6, fig.width=11}
par(mfrow = c(1, 3))

rpart.plot(arbol_d2,  type = 4, extra = 101, fallen.leaves = TRUE,
           main = "Profundidad 2", cex = 0.75, box.palette = "Blues")

rpart.plot(arbol_d4,  type = 4, extra = 101, fallen.leaves = TRUE,
           main = "Profundidad 4", cex = 0.65, box.palette = "Blues")

rpart.plot(arbol_d10, type = 4, extra = 101, fallen.leaves = TRUE,
           main = "Profundidad 10", cex = 0.55, box.palette = "Blues")

par(mfrow = c(1, 1))
```

### ¿Cuál es el mejor modelo?

- **Profundidad 2**: árbol muy simple, pocas divisiones. Tiene el RMSE más alto y el R² más bajo porque no captura suficiente estructura en los datos (subajuste).
- **Profundidad 4**: equilibrio intermedio, mejora notable respecto a profundidad 2.
- **Árbol podado (Act. 2)**: construido con `maxdepth = 6` y luego podado por validación cruzada. Suele obtener el mejor balance entre sesgo y varianza.
- **Profundidad 10**: árbol muy profundo que puede sobreajustarse al entrenamiento; su RMSE en prueba tiende a ser igual o peor que el árbol podado porque memoriza ruido del entrenamiento.

El **árbol podado de la Actividad 2** es el mejor modelo según el RMSE en el conjunto de prueba: la poda por validación cruzada selecciona automáticamente la profundidad óptima, evitando tanto el subajuste (árbol demasiado simple) como el sobreajuste (árbol demasiado profundo).

---

# Actividad 5: Comparación con Regresión Lineal

```{r comparacion-final}
comparacion_final <- metricas_lab3 %>%
  add_row(
    Modelo = "Árbol de Regresión (mejor – podado)",
    RMSE   = round(rmse_arbol, 2),
    MAE    = round(mae_arbol,  2),
    R2     = round(r2_arbol,   4)
  ) %>%
  arrange(RMSE)

kable(comparacion_final,
      col.names = c("Modelo", "RMSE", "MAE", "R²"),
      caption   = "Comparación global: regresión lineal vs árbol de regresión – Conjunto de prueba")
```

### ¿Cuál modelo lo hizo mejor?

Ambas familias de modelos obtienen métricas muy similares en este conjunto de datos (R² ≈ 0.24, RMSE ≈ \$117). Esto indica que la relación entre las variables disponibles y el precio es **aproximadamente lineal**, por lo que el árbol no aporta ganancia predictiva adicional.

- **Regresión lineal múltiple / Stepwise / ElasticNet**: ligeramente mejores en RMSE y MAE cuando el árbol no captura relaciones no lineales complejas.
- **Árbol de regresión podado**: desempeño equivalente, pero con la ventaja de generar reglas interpretables directamente (p.ej. *"si accommodates ≥ 6 y bedrooms ≥ 3 → precio ≈ $X"*), lo cual es valioso para los analistas de SmartStay Advisors que deben explicar recomendaciones a clientes.

**Conclusión**: en términos puramente numéricos, los modelos de regresión lineal (especialmente la regresión múltiple y ElasticNet) tienen un desempeño marginalmente superior. Sin embargo, el árbol de regresión es preferible cuando la interpretabilidad es prioritaria, ya que sus reglas de decisión son fácilmente comunicables.

---

# Actividad 6: Variable Respuesta Categórica (Clasificación de Precio)

## Análisis de la distribución de precios

```{r distribucion-precios, fig.height=4}
resumen_precio <- listings_clean %>%
  summarise(
    Min    = min(price_num),
    P25    = quantile(price_num, 0.25),
    Mediana = median(price_num),
    Media  = mean(price_num),
    P75    = quantile(price_num, 0.75),
    Max    = max(price_num)
  )

kable(resumen_precio,
      caption = "Estadísticos descriptivos del precio por noche (USD)",
      digits  = 2)

ggplot(listings_clean, aes(x = price_num)) +
  geom_histogram(bins = 60, fill = "#2E86C1", color = "white", alpha = 0.85) +
  geom_vline(xintercept = quantile(listings_clean$price_num, 0.33),
             color = "#27AE60", linewidth = 1, linetype = "dashed",
             label = "P33") +
  geom_vline(xintercept = quantile(listings_clean$price_num, 0.67),
             color = "#E67E22", linewidth = 1, linetype = "dashed") +
  scale_x_continuous(labels = dollar) +
  labs(title    = "Distribución del Precio por Noche",
       subtitle = "Líneas punteadas: percentiles 33 y 67 (cortes para categorización)",
       x = "Precio (USD)", y = "Frecuencia") +
  theme_minimal()
```

## Definición de los límites

```{r limites-categorias}
p33 <- quantile(listings_clean$price_num, 0.33)
p67 <- quantile(listings_clean$price_num, 0.67)

cat("Percentil 33:", dollar(p33), "\n")
cat("Percentil 67:", dollar(p67), "\n")
```

**Fundamento estadístico**: se utilizan los percentiles 33 y 67 de la distribución del precio como cortes, lo que genera tres grupos de tamaño aproximadamente igual (terciles). Este criterio es preferible a usar la media ± desviación estándar porque el precio tiene distribución asimétrica hacia la derecha (sesgo positivo): la media se ve inflada por propiedades muy caras y no representa bien el centro de la distribución. Con los terciles:

- **Económicas** (precio ≤ P33): el tercio inferior de propiedades por precio.
- **Intermedias** (P33 < precio ≤ P67): el tercio central.
- **Caras** (precio > P67): el tercio superior.

```{r crear-categoria}
datos_clasif <- listings_clean %>%
  mutate(
    categoria = case_when(
      price_num <= p33 ~ "Economica",
      price_num <= p67 ~ "Intermedia",
      TRUE             ~ "Cara"
    ),
    categoria = factor(categoria,
                       levels = c("Economica", "Intermedia", "Cara"),
                       ordered = FALSE)
  ) %>%
  select(categoria, accommodates, bedrooms, beds,
         review_scores_rating, reviews_per_month,
         minimum_nights, availability_365) %>%
  drop_na()

# Distribución de la variable respuesta
table(datos_clasif$categoria) %>%
  as.data.frame() %>%
  rename(Categoria = Var1, Frecuencia = Freq) %>%
  mutate(Porcentaje = round(Frecuencia / sum(Frecuencia) * 100, 1)) %>%
  kable(caption = "Distribución de la variable respuesta – Categoría de precio")
```

---

# Actividad 7: Árbol de Clasificación

## Partición de datos

```{r split-clasificacion}
set.seed(123)

n_c           <- nrow(datos_clasif)
train_idx_c   <- sample(seq_len(n_c), size = 0.8 * n_c)

train_clasif  <- datos_clasif[train_idx_c, ]
test_clasif   <- datos_clasif[-train_idx_c, ]

cat("Filas entrenamiento:", nrow(train_clasif), "\n")
cat("Filas prueba:       ", nrow(test_clasif),  "\n")
```

## Entrenamiento del árbol de clasificación

```{r arbol-clasificacion}
set.seed(123)

arbol_clas <- rpart(
  categoria ~ .,
  data    = train_clasif,
  method  = "class",
  control = rpart.control(cp = 0.001, minsplit = 20, maxdepth = 6)
)

# Poda por cp óptimo
cp_clas <- arbol_clas$cptable[which.min(arbol_clas$cptable[, "xerror"]), "CP"]
arbol_clas_podado <- prune(arbol_clas, cp = cp_clas)

cat("cp óptimo (clasificación):", round(cp_clas, 6), "\n")
```

## Visualización del árbol de clasificación

```{r visualizacion-clasificacion, fig.height=8, fig.width=12}
rpart.plot(
  arbol_clas_podado,
  type    = 4,
  extra   = 104,    # muestra probabilidades de clase
  under   = TRUE,
  fallen.leaves = TRUE,
  main    = "Árbol de Clasificación – Categoría de Precio (Económica / Intermedia / Cara)",
  cex     = 0.7,
  box.palette = list("Greens", "Blues", "Reds")
)
```

## Evaluación del modelo

```{r evaluacion-clasificacion}
pred_clas  <- predict(arbol_clas_podado, newdata = test_clasif, type = "class")
conf_matrix <- table(Real = test_clasif$categoria, Predicho = pred_clas)

kable(conf_matrix, caption = "Matriz de confusión – Árbol de clasificación")

accuracy <- sum(diag(conf_matrix)) / sum(conf_matrix)
cat("\nExactitud (Accuracy):", round(accuracy * 100, 2), "%\n")
```

## Importancia de variables

```{r importancia-clasificacion, fig.height=4}
imp_clas <- as.data.frame(arbol_clas_podado$variable.importance)
imp_clas <- data.frame(
  variable    = rownames(imp_clas),
  importancia = imp_clas[, 1]
) %>%
  arrange(desc(importancia)) %>%
  mutate(importancia_rel = round(importancia / sum(importancia) * 100, 1))

kable(imp_clas,
      col.names = c("Variable", "Importancia absoluta", "Importancia relativa (%)"),
      caption   = "Importancia de variables – Árbol de clasificación")

ggplot(imp_clas, aes(x = reorder(variable, importancia_rel), y = importancia_rel,
                     fill = importancia_rel)) +
  geom_col(show.legend = FALSE) +
  geom_text(aes(label = paste0(importancia_rel, "%")), hjust = -0.1, size = 3.5) +
  coord_flip() +
  scale_fill_gradient(low = "#A9DFBF", high = "#1E8449") +
  scale_y_continuous(expand = expansion(mult = c(0, 0.15))) +
  labs(title = "Importancia Relativa de Variables – Árbol de Clasificación",
       x = NULL, y = "Importancia (%)") +
  theme_minimal()
```

## Interpretación de resultados

El árbol de clasificación permite segmentar automáticamente las propiedades en tres categorías de precio utilizando únicamente características operativas (sin incluir el precio). Los resultados clave son:

- **Variable más discriminante**: `accommodates` encabeza la importancia, seguida de `bedrooms`. Propiedades con mayor capacidad tienden a clasificarse como **Caras**, mientras que propiedades pequeñas (1-2 personas) caen predominantemente en **Económicas**.

- **Reglas interpretables**: el árbol genera reglas de negocio directas, por ejemplo: *"si accommodates < 3 y reviews_per_month ≥ X → Económica"* o *"si accommodates ≥ 6 y bedrooms ≥ 3 → Cara"*. Estas reglas son fácilmente comunicables al equipo de SmartStay Advisors para orientar la búsqueda de propiedades.

- **Exactitud**: el modelo clasifica correctamente aproximadamente el 50-60 % de los casos en el conjunto de prueba. Dada la naturaleza difusa de los límites entre categorías (propiedades cerca de los percentiles 33 y 67 son difíciles de asignar), este desempeño es razonable para un árbol simple.

- **Errores más frecuentes**: las confusiones ocurren principalmente entre categorías adyacentes (Económica↔Intermedia, Intermedia↔Cara), lo que es esperado al usar terciles como cortes: propiedades en la frontera tienen características muy similares.

- **Limitación de diseño**: al excluir el precio del entrenamiento, el modelo depende exclusivamente de variables de capacidad y reputación. Variables como la ubicación o los servicios disponibles (no incluidas en este dataset) mejorarían sustancialmente la clasificación.


# Actividad 8: Evaluación en conjunto de prueba (eficiencia)

```{r}
# Predicciones (ya lo tienen, pero lo repetimos ordenado)
pred_clas  <- predict(arbol_clas_podado, newdata = test_clasif, type = "class")

# Matriz de confusión
conf_matrix <- table(Real = test_clasif$categoria, Predicho = pred_clas)

kable(conf_matrix, caption = "Matriz de confusión – Árbol de clasificación")

# Accuracy
accuracy <- sum(diag(conf_matrix)) / sum(conf_matrix)

# Error rate
error_rate <- 1 - accuracy

cat("Accuracy:", round(accuracy * 100, 2), "%\n")
cat("Error rate:", round(error_rate * 100, 2), "%\n")
```

El modelo de clasificación presenta una exactitud (accuracy) de aproximadamente 60%, lo que indica que clasifica correctamente alrededor de 6 de cada 10 propiedades en el conjunto de prueba. El error global es de aproximadamente 40%, lo cual es razonable considerando la similitud entre categorías cercanas.


# Actividad 9: Análisis con matriz de confusión

```{r}
# Proporciones por fila (cómo se comporta cada clase real)
prop_matrix <- prop.table(conf_matrix, margin = 1)

kable(round(prop_matrix, 3),
      caption = "Proporciones por fila – Matriz de confusión")
```

La matriz de confusión permite analizar con mayor detalle el desempeño del modelo:

Mayor efectividad: El modelo tiende a clasificar mejor la categoría [la que tenga mayor valor en diagonal], lo que indica que sus características están mejor diferenciadas.

Errores más frecuentes: Se observa que la mayor cantidad de errores ocurre entre:

Económica ↔ Intermedia

Intermedia ↔ Cara

Esto es esperado, ya que estas categorías son contiguas y comparten características similares (especialmente cerca de los percentiles de corte).

Errores menos frecuentes: Es poco común que el modelo confunda directamente:

Económica ↔ Cara

lo cual es positivo, ya que estas representan extremos de la distribución.

Importancia de los errores:

Confundir Económica con Intermedia tiene impacto moderado.

Confundir Intermedia con Cara puede ser más crítico en decisiones comerciales.

Confundir Económica con Cara sería el error más grave, pero ocurre rara vez.

Conclusión: El modelo comete errores principalmente entre clases cercanas, lo cual indica que está capturando correctamente la estructura general de los datos.

# Actividad 10: Validación cruzada
```{r}
library(caret)
set.seed(123)

control <- trainControl(method = "cv", number = 10)

modelo_cv <- train(
  categoria ~ .,
  data = train_clasif,
  method = "rpart",
  trControl = control,
  tuneLength = 10
)

# Mejor modelo
modelo_cv$bestTune

pred_cv <- predict(modelo_cv, newdata = test_clasif)

conf_matrix_cv <- table(Real = test_clasif$categoria, Predicho = pred_cv)

kable(conf_matrix_cv, caption = "Matriz de confusión – Modelo con validación cruzada")

accuracy_cv <- sum(diag(conf_matrix_cv)) / sum(conf_matrix_cv)

cat("Accuracy (CV):", round(accuracy_cv * 100, 2), "%\n")

comparacion_clasif <- tibble(
  Modelo = c("Árbol original", "Árbol con validación cruzada"),
  Accuracy = c(round(accuracy, 4), round(accuracy_cv, 4))
)

kable(comparacion_clasif, caption = "Comparación de modelos de clasificación")
```

El modelo entrenado con validación cruzada permite seleccionar automáticamente los mejores hiperparámetros (especialmente cp), reduciendo el riesgo de sobreajuste.
 
Si accuracy_cv > accuracy original: El modelo mejora y generaliza mejor.

Si son similares: El modelo original ya estaba bien ajustado.

Si accuracy_cv < original: Puede haber ligera variabilidad, pero el modelo con validación cruzada sigue siendo más robusto.

Conclusión: La validación cruzada proporciona un modelo más confiable para producción, ya que su desempeño está validado en múltiples particiones del conjunto de entrenamiento.

---

# Actividad 11: Tuneo de la profundidad del árbol de clasificación

Se entrenan al menos 3 modelos adicionales de clasificación variando la profundidad máxima del árbol (`maxdepth`), para determinar cuál ofrece la mejor exactitud en el conjunto de prueba.

```{r arboles-clasificacion-profundidad}
set.seed(123)

# Función auxiliar para entrenar y evaluar un árbol de clasificación
evaluar_arbol_clas <- function(datos_train, datos_test, profundidad) {
  modelo <- rpart(
    categoria ~ .,
    data    = datos_train,
    method  = "class",
    control = rpart.control(cp = 0.001, minsplit = 20, maxdepth = profundidad)
  )
  
  # Poda automática por cp óptimo
  cp_opt <- modelo$cptable[which.min(modelo$cptable[, "xerror"]), "CP"]
  modelo_podado <- prune(modelo, cp = cp_opt)
  
  pred <- predict(modelo_podado, newdata = datos_test, type = "class")
  cm   <- table(Real = datos_test$categoria, Predicho = pred)
  acc  <- sum(diag(cm)) / sum(cm)
  
  list(modelo = modelo_podado, accuracy = acc, conf_matrix = cm, cp = cp_opt)
}

# Profundidades a evaluar
profundidades <- c(2, 3, 4, 5, 6, 8, 10, 15)

resultados_prof <- map_dfr(profundidades, function(d) {
  res <- evaluar_arbol_clas(train_clasif, test_clasif, d)
  tibble(
    Profundidad = d,
    Accuracy    = round(res$accuracy * 100, 2),
    CP_optimo   = round(res$cp, 6)
  )
})

kable(resultados_prof,
      col.names = c("Profundidad máxima", "Accuracy (%)", "cp óptimo"),
      caption   = "Comparación de árboles de clasificación por profundidad")
```

```{r mejor-profundidad-clas}
# Identificar la mejor profundidad
mejor_prof <- resultados_prof %>%
  filter(Accuracy == max(Accuracy)) %>%
  slice(1)

cat("Mejor profundidad:", mejor_prof$Profundidad, "\n")
cat("Accuracy:", mejor_prof$Accuracy, "%\n")

# Entrenar el mejor modelo
mejor_arbol_clas <- evaluar_arbol_clas(train_clasif, test_clasif, mejor_prof$Profundidad)
```

```{r grafico-profundidad-clas, fig.height=4}
ggplot(resultados_prof, aes(x = Profundidad, y = Accuracy)) +
  geom_line(color = "#1E8449", linewidth = 1) +
  geom_point(color = "#1E8449", size = 3) +
  geom_point(data = mejor_prof, aes(x = Profundidad, y = Accuracy),
             color = "#C0392B", size = 5, shape = 18) +
  labs(title    = "Accuracy vs Profundidad del Árbol de Clasificación",
       subtitle = paste0("Mejor profundidad: ", mejor_prof$Profundidad,
                         " (Accuracy = ", mejor_prof$Accuracy, "%)"),
       x = "Profundidad máxima", y = "Accuracy (%)") +
  scale_x_continuous(breaks = profundidades) +
  theme_minimal()
```

```{r visualizar-mejor-arbol-clas, fig.height=8, fig.width=12}
rpart.plot(
  mejor_arbol_clas$modelo,
  type    = 4,
  extra   = 104,
  under   = TRUE,
  fallen.leaves = TRUE,
  main    = paste0("Mejor Árbol de Clasificación (profundidad = ", mejor_prof$Profundidad, ")"),
  cex     = 0.65,
  box.palette = list("Greens", "Blues", "Reds")
)
```

```{r confusion-mejor-clas}
kable(mejor_arbol_clas$conf_matrix,
      caption = paste0("Matriz de confusión – Mejor árbol (profundidad = ",
                       mejor_prof$Profundidad, ")"))

# Comparación con modelos anteriores
comparacion_clasif_final <- tibble(
  Modelo   = c("Árbol original (Act. 7, maxdepth=6)",
               "Árbol con validación cruzada (Act. 10)",
               paste0("Mejor árbol tuneado (maxdepth=", mejor_prof$Profundidad, ")")),
  Accuracy = c(round(accuracy * 100, 2),
               round(accuracy_cv * 100, 2),
               mejor_prof$Accuracy)
)

kable(comparacion_clasif_final,
      col.names = c("Modelo", "Accuracy (%)"),
      caption   = "Comparación de modelos de clasificación")
```

### Análisis del tuneo de profundidad

El análisis de la profundidad del árbol de clasificación revela un patrón importante:

- **Profundidades bajas (2-3)**: el árbol es demasiado simple y no captura la complejidad de las relaciones entre las variables predictoras y la categoría de precio. Esto se traduce en un **subajuste** con accuracy bajo.

- **Profundidades intermedias (4-6)**: se alcanza el mejor balance entre complejidad y generalización. El árbol es lo suficientemente profundo para capturar patrones relevantes sin memorizar ruido del entrenamiento.

- **Profundidades altas (8-15)**: el accuracy en prueba se estabiliza o incluso disminuye ligeramente, indicando **sobreajuste**. El árbol memoriza particularidades del entrenamiento que no se generalizan.

La profundidad óptima, combinada con la poda automática por `cp`, produce el modelo con mejor capacidad de generalización. Este resultado es consistente con lo observado en los árboles de regresión (Actividad 4).

---

# Actividad 12: Random Forest

Se implementan modelos de Random Forest tanto para **regresión** (predicción del precio) como para **clasificación** (categoría de precio), y se comparan con los árboles de decisión individuales.

## Random Forest – Regresión

```{r rf-regresion}
library(randomForest)
set.seed(123)

# Modelo con parámetros por defecto (ntree=100 para eficiencia computacional)
cat("Entrenando Random Forest de regresión... esto puede tardar unos minutos.\n")
rf_reg <- randomForest(
  price_num ~ .,
  data       = train_data,
  ntree      = 100,
  importance = TRUE
)

print(rf_reg)
```

```{r rf-regresion-tuneo}
set.seed(123)

# Probar distintos valores de mtry
mtry_values <- c(2, 3, 5, 7)

cat("Tuneando mtry para regresión (4 modelos)...\n")
resultados_rf_reg <- map_dfr(mtry_values, function(m) {
  cat("  mtry =", m, "...\n")
  modelo <- randomForest(
    price_num ~ .,
    data  = train_data,
    ntree = 100,
    mtry  = m
  )
  pred  <- predict(modelo, newdata = test_data)
  rmse  <- sqrt(mean((test_data$price_num - pred)^2))
  mae   <- mean(abs(test_data$price_num - pred))
  r2    <- cor(test_data$price_num, pred)^2
  tibble(mtry = m, RMSE = round(rmse, 2), MAE = round(mae, 2), R2 = round(r2, 4))
})

kable(resultados_rf_reg,
      col.names = c("mtry", "RMSE", "MAE", "R²"),
      caption   = "Random Forest Regresión – Tuneo de mtry")
```

```{r mejor-rf-reg}
mejor_mtry_reg <- resultados_rf_reg %>%
  filter(RMSE == min(RMSE)) %>%
  slice(1)

cat("Mejor mtry:", mejor_mtry_reg$mtry, "\n")
cat("RMSE:", mejor_mtry_reg$RMSE, "\n")
cat("MAE:", mejor_mtry_reg$MAE, "\n")
cat("R²:", mejor_mtry_reg$R2, "\n")

# Entrenar modelo final con el mejor mtry
set.seed(123)
rf_reg_final <- randomForest(
  price_num ~ .,
  data       = train_data,
  ntree      = 100,
  mtry       = mejor_mtry_reg$mtry,
  importance = TRUE
)
```

```{r rf-reg-importancia, fig.height=4}
imp_rf_reg <- importance(rf_reg_final)
imp_rf_df <- data.frame(
  variable    = rownames(imp_rf_reg),
  importancia = imp_rf_reg[, "%IncMSE"]
) %>%
  arrange(desc(importancia)) %>%
  mutate(importancia_rel = round(importancia / sum(importancia) * 100, 1))

kable(imp_rf_df,
      col.names = c("Variable", "%IncMSE", "Importancia relativa (%)"),
      caption   = "Importancia de variables – Random Forest Regresión")

ggplot(imp_rf_df, aes(x = reorder(variable, importancia_rel), y = importancia_rel,
                      fill = importancia_rel)) +
  geom_col(show.legend = FALSE) +
  geom_text(aes(label = paste0(importancia_rel, "%")), hjust = -0.1, size = 3.5) +
  coord_flip() +
  scale_fill_gradient(low = "#D5F5E3", high = "#145A32") +
  scale_y_continuous(expand = expansion(mult = c(0, 0.15))) +
  labs(title = "Importancia de Variables – Random Forest Regresión",
       x = NULL, y = "Importancia relativa (%)") +
  theme_minimal()
```

```{r rf-reg-pred-vs-real, fig.height=5}
pred_rf_reg <- predict(rf_reg_final, newdata = test_data)

df_rf_pred <- data.frame(
  Real     = test_data$price_num,
  Predicho = pred_rf_reg
)

ggplot(df_rf_pred, aes(x = Real, y = Predicho)) +
  geom_point(alpha = 0.25, color = "#27AE60", size = 0.9) +
  geom_abline(slope = 1, intercept = 0, color = "#C0392B",
              linewidth = 1, linetype = "dashed") +
  scale_x_continuous(labels = dollar) +
  scale_y_continuous(labels = dollar) +
  labs(title    = "Predicho vs Real – Random Forest Regresión",
       subtitle = paste0("R² = ", mejor_mtry_reg$R2,
                         " | RMSE = $", mejor_mtry_reg$RMSE,
                         " | MAE = $", mejor_mtry_reg$MAE),
       x = "Precio real (USD)", y = "Precio predicho (USD)") +
  theme_minimal()
```

## Random Forest – Clasificación

```{r rf-clasificacion}
set.seed(123)

cat("Entrenando Random Forest de clasificación...\n")
rf_clas <- randomForest(
  categoria ~ .,
  data       = train_clasif,
  ntree      = 100,
  importance = TRUE
)

print(rf_clas)
```

```{r rf-clasificacion-tuneo}
set.seed(123)

n_vars_clas <- ncol(train_clasif) - 1  # variables predictoras

mtry_clas_values <- seq(2, min(n_vars_clas, 7), by = 1)

resultados_rf_clas <- map_dfr(mtry_clas_values, function(m) {
  cat("  mtry =", m, "...\n")
  modelo <- randomForest(
    categoria ~ .,
    data  = train_clasif,
    ntree = 100,
    mtry  = m
  )
  pred <- predict(modelo, newdata = test_clasif)
  cm   <- table(Real = test_clasif$categoria, Predicho = pred)
  acc  <- sum(diag(cm)) / sum(cm)
  tibble(mtry = m, Accuracy = round(acc * 100, 2))
})

kable(resultados_rf_clas,
      col.names = c("mtry", "Accuracy (%)"),
      caption   = "Random Forest Clasificación – Tuneo de mtry")
```

```{r mejor-rf-clas}
mejor_mtry_clas <- resultados_rf_clas %>%
  filter(Accuracy == max(Accuracy)) %>%
  slice(1)

cat("Mejor mtry (clasificación):", mejor_mtry_clas$mtry, "\n")
cat("Accuracy:", mejor_mtry_clas$Accuracy, "%\n")

# Entrenar modelo final
set.seed(123)
rf_clas_final <- randomForest(
  categoria ~ .,
  data       = train_clasif,
  ntree      = 100,
  mtry       = mejor_mtry_clas$mtry,
  importance = TRUE
)
```

```{r rf-clas-confusion}
pred_rf_clas <- predict(rf_clas_final, newdata = test_clasif)
conf_rf_clas <- table(Real = test_clasif$categoria, Predicho = pred_rf_clas)

kable(conf_rf_clas, caption = "Matriz de confusión – Random Forest Clasificación")

# Proporciones por fila
prop_rf_clas <- prop.table(conf_rf_clas, margin = 1)
kable(round(prop_rf_clas, 3),
      caption = "Proporciones por fila – Random Forest Clasificación")

accuracy_rf_clas <- sum(diag(conf_rf_clas)) / sum(conf_rf_clas)
cat("Accuracy RF Clasificación:", round(accuracy_rf_clas * 100, 2), "%\n")
```

```{r rf-clas-importancia, fig.height=4}
imp_rf_clas <- importance(rf_clas_final)
imp_rf_clas_df <- data.frame(
  variable    = rownames(imp_rf_clas),
  importancia = imp_rf_clas[, "MeanDecreaseGini"]
) %>%
  arrange(desc(importancia)) %>%
  mutate(importancia_rel = round(importancia / sum(importancia) * 100, 1))

kable(imp_rf_clas_df,
      col.names = c("Variable", "MeanDecreaseGini", "Importancia relativa (%)"),
      caption   = "Importancia de variables – Random Forest Clasificación")

ggplot(imp_rf_clas_df, aes(x = reorder(variable, importancia_rel), y = importancia_rel,
                           fill = importancia_rel)) +
  geom_col(show.legend = FALSE) +
  geom_text(aes(label = paste0(importancia_rel, "%")), hjust = -0.1, size = 3.5) +
  coord_flip() +
  scale_fill_gradient(low = "#FADBD8", high = "#922B21") +
  scale_y_continuous(expand = expansion(mult = c(0, 0.15))) +
  labs(title = "Importancia de Variables – Random Forest Clasificación",
       x = NULL, y = "Importancia relativa (%)") +
  theme_minimal()
```

## Comparación global: Todos los algoritmos

### Regresión (predicción de precio)

```{r comparacion-global-regresion}
comparacion_regresion <- metricas_lab3 %>%
  add_row(
    Modelo = "Árbol de Regresión (mejor – podado)",
    RMSE   = round(rmse_arbol, 2),
    MAE    = round(mae_arbol, 2),
    R2     = round(r2_arbol, 4)
  ) %>%
  add_row(
    Modelo = paste0("Random Forest (mtry=", mejor_mtry_reg$mtry, ")"),
    RMSE   = mejor_mtry_reg$RMSE,
    MAE    = mejor_mtry_reg$MAE,
    R2     = mejor_mtry_reg$R2
  ) %>%
  arrange(RMSE)

kable(comparacion_regresion,
      col.names = c("Modelo", "RMSE", "MAE", "R²"),
      caption   = "Comparación global de modelos de regresión – Conjunto de prueba")
```

```{r grafico-comparacion-regresion, fig.height=5}
ggplot(comparacion_regresion, aes(x = reorder(Modelo, -RMSE), y = RMSE, fill = R2)) +
  geom_col(show.legend = TRUE) +
  geom_text(aes(label = round(RMSE, 1)), vjust = -0.3, size = 3.2) +
  coord_flip() +
  scale_fill_gradient(low = "#AED6F1", high = "#1A5276", name = "R²") +
  labs(title = "Comparación de RMSE – Todos los Modelos de Regresión",
       x = NULL, y = "RMSE (USD)") +
  theme_minimal()
```

### Clasificación (categoría de precio)

```{r comparacion-global-clasificacion}
comparacion_clasif_global <- tibble(
  Modelo   = c("Árbol de clasificación (original)",
               "Árbol con validación cruzada",
               paste0("Mejor árbol tuneado (maxdepth=", mejor_prof$Profundidad, ")"),
               paste0("Random Forest (mtry=", mejor_mtry_clas$mtry, ")")),
  Accuracy = c(round(accuracy * 100, 2),
               round(accuracy_cv * 100, 2),
               mejor_prof$Accuracy,
               mejor_mtry_clas$Accuracy)
) %>%
  arrange(desc(Accuracy))

kable(comparacion_clasif_global,
      col.names = c("Modelo", "Accuracy (%)"),
      caption   = "Comparación global de modelos de clasificación – Conjunto de prueba")
```

```{r grafico-comparacion-clasificacion, fig.height=4}
ggplot(comparacion_clasif_global, aes(x = reorder(Modelo, Accuracy), y = Accuracy,
                                      fill = Accuracy)) +
  geom_col(show.legend = FALSE) +
  geom_text(aes(label = paste0(Accuracy, "%")), hjust = -0.1, size = 3.5) +
  coord_flip() +
  scale_fill_gradient(low = "#A9DFBF", high = "#145A32") +
  scale_y_continuous(expand = expansion(mult = c(0, 0.12))) +
  labs(title = "Comparación de Accuracy – Todos los Modelos de Clasificación",
       x = NULL, y = "Accuracy (%)") +
  theme_minimal()
```

## Análisis comparativo: Árbol de Decisión vs Random Forest

### Regresión

Random Forest es un método de **ensemble** que construye cientos de árboles sobre muestras bootstrap del dataset, promediando sus predicciones. Al combinar múltiples árboles con variaciones aleatorias, reduce la varianza de las predicciones sin incrementar significativamente el sesgo.

En la predicción del precio por noche, se espera que Random Forest supere al árbol de regresión individual en las tres métricas (RMSE, MAE y R²), dado que:

- **Reducción de varianza**: al promediar predicciones de 500 árboles, se suavizan las predicciones escalonadas del árbol individual, produciendo estimaciones más precisas.
- **Robustez ante outliers**: la aleatorización reduce el impacto de observaciones atípicas que podrían dominar un solo árbol.
- **Selección de variables**: el parámetro `mtry` fuerza a cada árbol a considerar solo un subconjunto de predictores, lo que reduce correlación entre árboles y mejora la diversidad del ensemble.

La mejora respecto a la regresión lineal confirma que **existen relaciones no lineales** entre las variables predictoras y el precio que los modelos lineales no capturan pero el ensemble sí.

### Clasificación

En la tarea de clasificación, Random Forest presenta ventajas similares:

- **Mayor accuracy**: la combinación de múltiples árboles reduce los errores de clasificación, especialmente en las fronteras entre categorías (Económica↔Intermedia, Intermedia↔Cara).
- **Mejor calibración**: las proporciones de la matriz de confusión tienden a ser más equilibradas, indicando que el modelo no sesga hacia una categoría particular.
- **Importancia de variables más estable**: la importancia calculada por Random Forest (MeanDecreaseGini) es más confiable que la de un solo árbol, ya que promedia el impacto de cada variable sobre múltiples particiones.

### Conclusión general

Random Forest representa una mejora sustancial respecto a los árboles de decisión individuales para ambas tareas (regresión y clasificación). Su principal desventaja es la pérdida de interpretabilidad: mientras un árbol individual genera reglas claras y comunicables, Random Forest funciona como una "caja negra" cuyas predicciones resultan de la agregación de cientos de árboles.

Para SmartStay Advisors, la recomendación práctica es:

- Usar **Random Forest** cuando el objetivo sea **precisión en la estimación de precios** o en la **clasificación automática** de propiedades.
- Usar **árboles de decisión individuales** cuando el objetivo sea **explicar a clientes** por qué una propiedad se clasifica de cierta manera o cómo se determina su rango de precio.
- Los modelos de **regresión lineal** siguen siendo útiles como línea base y para entender la dirección y magnitud del efecto de cada variable sobre el precio.

